臺灣高等法院民事判決　　　　　　　　　 95年度上字第737號
上　訴　人　敬珈股份有限公司
法定代理人　丙○○
訴訟代理人　林倖如律師
　　　　　　鄭勤蓉律師
　　　　　　廖學興律師
被　上訴人　乙○○
　　　　　　丁○○
共　　　同
訴訟代理人　江東原律師
　　　　　　劉秋絹律師
　　　　　　江彥儀律師
上列當事人間請求損害賠償事件，上訴人對於中華民國95年7月
31日臺灣臺北地方法院95年度訴字第835第一審判決提起上訴，
本院於96年6月5日言詞辯論終結，判決如下：
    主  文
上訴駁回。
第二審訴訟費用由上訴人負擔。
    事實及理由
一、查，上訴人於民國（ 下同）94年8月10日召開股東會議，決
    議解散並選任丙○○為清算人，且於同年月12日依法向主管
    機關為解算登記申請並經准予解散等情，有卷附股東會議記
    錄、經濟部95年1月18日經授中字第09533528230號函檢附公
    司登記表可憑（見原審卷第84-86、123頁），並經證人（即
    上訴人公司董事）曾麗娥到場證述明確（ 見原審卷(三)第404
    頁），故上訴人為了結現務及便利清算之目的而提起本訴，
    自得視為存續（公司法第25、26條規定參照）；又上訴人既
    已召開股東會議選任丙○○為清算人，則依公司法第8條第2
    項規定，其自為本件上訴人之法定代理人。是被上訴人抗辯
    ；本件上訴人起訴為不合法云云，要無可取。
二、上訴人主張：被上訴人乙○○為伊公司總經理，負責公司管
    理與經營，而被上訴人丁○○則為其配偶，其等基於故意共
    同不法之行為，加損害於於伊，致伊公司自92年10月設立至
    94年6月結束營業止，庫存產品金額短少新台幣（下同）1,9
    42,328元、現金短缺達3,220,930元，共計損失5,163,258元
    （詳如原判決附表所示）。爰依侵權行為法則，訴請被上訴
    人連帶賠償；另被上訴人乙○○既為伊公司總經理，但卻違
    反委任契約，致伊受有損害，併依委任契約之法律關係，求
     為判決被上訴人應連帶給付上訴人5,163,258元及自起訴狀
    繕本送達翌日起至清償日止加計法定遲延利息等語（原判決
    為上訴人敗訴判決，上訴人不服提起上訴）。並上訴聲明：
    (一)原判決廢棄。 (二)被上訴人應連帶給付上訴人5,163,258元
    ，及加計自起訴狀繕本送達翌日起算之法定遲延利息。(三)願
    供擔保請准宣告假執行。
三、被上訴人則以：被上訴人丁○○並非上訴人公司職員或股東
    ，亦未參與上訴人公司業務，且上訴人公司大、小印章均由
    董事曾麗娥所保管用印，另會計業務則由呂月嬌負責，伊等
    並無溢領金額之情形； 另上訴人公司庫存品於94年6月結束
    營業後，即由丙○○保管中，伊等自無可能不法侵害庫存物
    品等語，資為抗辯。並答辯聲明：上訴駁回。
四、兩造不爭之事實：被上訴人乙○○原為上訴人公司股東兼總
    經理，而被上訴人丁○○則為其配偶乙節，有卷附公司設立
    登記表之董事監察人名單、戶籍謄本可參（見原審卷第86-8
    8頁），並為兩造所不爭執，堪信為真。
五、本件應審究者為被上訴人有故意不法侵害上訴人，致其受有
    損害計5,163,258元？茲論述如下：
  (一)按因故意或過失，不法侵害他人之權利者，負損害賠償責任
    ，民法第184條第1項定有明文。又，損害賠償之債，以有損
    害之發生及有責任原因之事實，並二者之間，有相當因果關
    係為成立要件。故上訴人所主張損害賠償之債，如不合於此
    項成立要件者，即難謂有損害賠償請求權存在（最高法院48
    年台上字第481號判例參照）。 且，按民事訴訟如係由原告
    主張權利者，應先由原告負舉證之責，若原告先不能舉證，
    以證實自己主張之事實為真實，則被告就其抗辯事實即令不
    能舉證，或其所舉證據尚有疵累，亦應駁回原告之請求（最
    高法院17年上字第917號判例參照）。
  (二)關於庫存短少1,942,328元部分：
    1.上訴人主張：被上訴人乙○○為伊公司總經理，負責公司
      之經營與管理，卻違反委任契約及以不法行為，致伊公司
       結束營業時卻短少庫存金額達1,942,328元（計算式：92
      年10月至94年10月之進貨成本為19,676,114元、銷貨成本
      為16,646,776元， 結束營業實際存在庫存為1,087,010元
      ，故主張庫存短少1,942,328元）云云，並提出原證1-3、
      原證6、401稅額申報統計表、進貨明細表、剩餘庫存表、
      出貨單等件為證（見原審卷(一)第12-19頁）。
    2.惟查，上訴人所提上列書證，均為其單方所製作，並為被
      上訴人否認其真正（見原審卷(一)第96頁），上訴人謂被上
      訴人於原審未否認該文書之真正，自不足採。且觀諸上訴
      人公司製作之損益表所示，其於94年度之進貨成本為3,04
      6,445元，期末銷貨成本為1,687,769元（見原審卷(一)第38
      、115頁）， 亦與上訴人上列主張金額不同，則上訴人所
      提上列書證是否可採，即屬有疑。況上訴人於結束營業時
       ，需與遠東愛買公司終止供貨關係，乃於94年3月間會同
      上訴人及受讓庫存商品之頡宇電器有限公司，至遠東愛買
      公司協商供貨異動及確定進、銷貨成本（見原審卷(一)第11
      1頁之愛百商品資料異動申請表）， 上訴人於結束營業時
      所餘之庫存物品均交由上訴人清算人即法定代理人丙○○
      控管，並由丙○○指定訴外人大欣模具工業股份有限公司
      （下稱大欣公司）保管存放，並經公司會計呂月嬌製有盤
      點數量清單乙節，已由證人即上訴人公司會計呂月嬌證述
      明確（見原審卷(二)第405頁）， 是上訴人於結束營業後之
      庫存物品，即在丙○○之控管中，被上訴人未再接觸庫存
      物品，上訴人於移交當時，並無爭議，事隔多時，方指責
      庫存物品於移交前即有短少云云，殊不足採。若被上訴人
      乙○○果有不法行為侵害上訴人致其庫存金額短少達1,94
      2,328元，上訴人於公司結束營業時（94年3月間）自可知
      悉，又怎會於清算公司盈餘時，同意並退還被上訴人乙○
      ○入股款之理（見原審卷(一)第5頁），此顯與常理有違。
      是上訴人執此自行製作之上列書證，主張被上訴人乙○○
       有不法行為致其受有庫存金額短少達1,942,328元云云，
      即無可取。查證人甲○○於本院證稱：其係與被上訴人乙
      ○○購買庫存物，但因倉庫放不下，所以先放在大欣公司
      ，其後取貨物，均直接向大欣公司取貨；當初數量與金額
      都一致，與後來提領之貨物數量亦一致（見本院卷第76-7
      7頁）， 然觀證人甲○○上開證詞，尚不足證明被上訴人
      有侵吞庫存物一事，自難為有利於上訴人之認定。
  (三)現金短少金額達3,220,930元部分：
    1.上訴人主張：被上訴人溢領薪資、雜支、及貨款（詳如本
      院卷第33頁附表二現金短少明細表所示）云云，固據提出
      華南商業銀行存款往來明細表、薪資總表、營利事業所得
      稅結算申報書、損益表、會計帳冊等件為證（見原審卷(一)
      第23-67頁）。 惟查，上訴人公司大、小章均由董事曾麗
      娥所保管，且被上訴人丁○○並非上訴人公司員工，自無
      可能領用上訴人公司薪資；況上訴人公司薪資、雜支及貨
      款往來所應支付貨款，均係由會計呂月嬌製作傳票後，經
      被上訴人乙○○核對後，再交曾麗娥審核後，由曾麗娥於
      支票或提款單上用印等情，業經證人呂月嬌、曾麗娥到庭
      證述屬實（見原審(三)第40 3-405頁）。足證領款過程係由
      會計呂月嬌製作傳票，傳票再送董事曾麗娥蓋章審核，並
      由會計寄交支票或提領款項支付。是被上訴人乙○○、丁
      ○○自無可能溢領上訴人公司薪資、雜支及貨款等金額甚
      明。上訴人空言主張曾麗娥僅能為形式審查，其內部監督
      機制形同虛設，並進而主張被上訴人溢領上列金額云云，
      要無可取。
    2.雖上訴人另以被上訴人丁○○曾製作會計帳冊及傳票為由
      ，主張被上訴人共同不法侵害上訴人公司權益，致其受有
      損害云云（ 見原審卷第378-397頁之記帳本及轉帳傳票 ）
      。然查，被上訴人丁○○並非上訴人公司職員，且從未參
      與上訴人公司業務營運業務，因其為被上訴人乙○○配偶
      ，自公司成立後僅係於星期六至上訴人公司，依據會計呂
      月嬌所製作之傳票，單純登載於帳冊等情，亦經證人呂月
      嬌、曾麗娥到庭證述屬實（見原審卷(三)第403、405頁），
      可見該帳冊係以呂月嬌所製作之傳票為依據而記載，被上
      訴人丁○○顯無可能製作不實之帳冊以溢領上訴人公司薪
      資、雜支及貨款等款項。是上訴人執此事由主張被上訴人
      共同不法侵害其權益，致其受有上列款項損害云云，委無
      可採。
    3.上訴人再主張： 被上訴人溢領股東退股之股款300,000元
      云云。然查，上訴人公司於92年11月13日設立登記，出資
      為10,000,000元， 原由丙○○、蕭素貞出資4,000,000元
      、乙○○出資2,500,000元、曾麗娥出資2,500,000元、李
      瑞模出資1,000,000元（登記於李瑞祥名下）； 嗣因曾麗
      娥退資2,000,000元，即由被上訴人乙○○再出資500,000
      元、訴外人林柏森入股1,000,000元（未辦理登記） 乙節
      （見原審卷(一)第108-110頁之董監事名單）， 並為上訴人
      所不爭執；又，上訴人於94年 5月24日決議退回各股東出
      資額20％、同年6月15日再退回股東出資額10％， 並各給
      付退資款800,000元、400,000元至丁○○帳戶，嗣因李瑞
      模至大陸工作，經徵得其同意，再由被上訴人乙○○將李
      瑞模之退股款項匯入其指定帳戶等情，有卷附華南商業銀
      行匯款回條聯可稽（見原審卷(一)第112-114頁）， 並經訴
      外人林柏森於臺灣台北地方法院檢察署95年度偵字第2606
      6號偵查中證述屬實（見本院卷第134、139頁）， 查此等
      匯款之金額均為上訴人董事曾麗娥所審查用印、核發、豈
      容被上訴人加以溢領，可見被上訴人並無溢領退股款300,
      000元甚明。是上訴人主張被上訴人溢領退股款300,000元
      云云，要無足取。至訴外人林柏森於上開地檢署業已作證
      在案，本院認已無傳訊作證之必要，附此說明。
    4.此外，上訴人向臺灣台北地方法院檢察署提出告訴，業經
      該署及本院檢察署為不起訴處分確定在案，有卷附不起訴
      處分在卷可查（見本院卷第132-135、137-140頁）。是以
      ，上訴人既無法舉證證明被上訴人有何不法侵害上訴人之
      行為，則其主張被上訴人有共同侵權行為致其受有損害、
      被上訴人乙○○違反委任契約致其受有損害達5,163,258
      元云云，自無可取。
六、綜上，上訴人依據侵權行為及委任契約法律關係，訴請被上
    訴人應連帶給付上訴人5,163,258元， 及加計法定遲延利息
    ，為無理由，應予駁回。原審為上訴人敗訴之判決，核無不
    合。上訴意旨指摘原判決不當，求予廢棄改判，為無理由，
    不應准許。
七、本件事證已臻明確，兩造其餘攻擊防禦方法，核與判決結果
    已不生任何影響，不再贅述。至上訴人公司之帳冊及憑證已
    存在，為上訴人所不爭執，其請求將上訴人公司帳冊及憑證
    送請台灣省會計師公會鑑定及傳喚黃富貴會計師作證，核無
    必要，附此敘明。
八、據上論結，本件上訴為無理由，依民事訴訟法第449條第1項
    、第78條，判決如主文。
中　　華　　民　　國　　96    年   6    月　　 20 　　日
                    民事第八庭
                        審判長法　官  劉勝吉
                              法　官  鄭威莉
                              法  官  滕允潔
正本係照原本作成。
如不服本判決，應於收受送達後20日內向本院提出上訴書狀，其
未表明上訴理由者，應於提出上訴後20日內向本院補提理由書狀
（均須按他造當事人之人數附繕本）上訴時應提出委任律師或具
有律師資格之人之委任狀；委任有律師資格者，另應附具律師資
格證書及釋明委任人與受任人有民事訴訟法第466條之1第１項但
書或第2項（詳附註）所定關係之釋明文書影本。
中　　華　　民　　國　　96　　年　　6 　月　　 21　 　日
　　　　　　　　　　　　　　　書記官  李翠齡
附註：
民事訴訟法第466條之1（第1項、第2項）：
對於第二審判決上訴，上訴人應委任律師為訴訟代理人。但上訴
人或其他法定代理人具有律師資格者，不在此限。
上訴人之配偶、三親等內之血親、二親等內之姻親，或上訴人為
法人、中央或地方機關時，其所屬專任人員具有律師資格並經法
院認為適當者，亦得為第三審訴訟代理人。
